【裁判字號】    97,訴,511
【裁判日期】    970820
【裁判案由】    地價稅
【裁判全文】
臺北高等行政法院判決
                                     97年度訴字第00511號
                              .
原      告  兆豐國際商業銀行股份有限公司
代  表  人  甲○○
訴訟代理人  謝宜伶  律師
被      告  新竹市稅務局
            (原新竹市稅捐稽徵處)
代  表  人  林惟鈞（局長）
訴訟代理人  乙○○
            丙○○
上列當事人間因地價稅事件，原告不服新竹市政府中華民國96年
12月21日96年訴字第64號訴願決定，提起行政訴訟。本院判決如
下：
    主  文
原告之訴駁回。
訴訟費用由原告負擔。
    事  實
一、事實概要：原告所有坐落新竹市○○段362-1、362-2地號土
    地(下稱系爭土地)，出租予新竹化工實業股份有限公司（下
    稱新竹化工公司），經新竹市政府都市計畫委員會審議通過
    設置倉儲批發業，並於90年4 月13日經經濟部核准在案，惟
    因系爭土地經財政部函釋無土地稅法第18條工業用地優惠稅
    率之適用，遞年皆按一般用地稅率核課地價稅在案。嗣原告
    於96年8 月15日以362-1 地號土地全部及362-2 地號土地面
    積2019.99 平方公尺，現供作公共公園使用，申請減免徵地
    價稅，經被告審核結果，以系爭土地為新竹市政府核發(90)
    工建字第368 號及(91)工建字第380 號建造執照基地，且系
    爭土地係有償出租予承租人使用，不符土地稅減免規則第9
    條有關無償供公共使用之規定，乃以96年9 月19日新市稅地
    字第0960028603號函( 下稱原處分) 否准原告所請。原告不
    服，提起訴願經決定駁回後，遂提起本件行政訴訟。
二、兩造聲明：
    (一)原告聲明：
      1.訴願決定及原處分均撤銷。
      2.被告應就原告96年8 月15日地價稅減免申請書作成准許
        減免地價稅之處分。
    (二)被告聲明：原告之訴駁回。
三、兩造之爭點：系爭土地是否符合土地稅減免規則第9條、第8
                條及土地稅法第18條減免地價稅之規定？
    (一)原告主張之理由：
      1.按土地稅減免規則第9 條前段及第4 條規定，其第9 條
        所謂「無償供公共使用」，依第4 條之規定，乃指土地
        供公眾使用，且使用土地之公眾係無償使用而言，只要
        土地實際上無償供公共使用，不論係由土地所有權人直
        接提供或由他人間接提供土地無償供公共使用，均有土
        地稅減免規則第9 條地價稅免稅之適用。
      2.系爭土地供公共公園使用部分，乃無償開放供公共使用
        ，依前開規定及說明，其地價稅自應全免。蓋因：
        (1)系爭土地供作公共公園使用部分，其興闢公園乃新竹
          市政府依都市計畫法台灣省施行細則第18條第5 項及
          物流中心業倉儲批發業軟體工業財務及事業計畫審核
          要點，核准新竹化工公司就系爭362-1 號等8 筆地號
          土地提出申請之「新竹化工倉儲批發新建工程開發案
          」。依上開審核要點」第7 條第5 款之規定，由原告
          提供申請總面積30% （面積約5347.53 平方公尺) 作
          為「公園、綠地等必要性服務設施」( 下稱B 區) ，
          其餘70% 面積( 約12477.42平方公尺) 興建賣場建物
           (下稱A 區) ，並於90年9 月間經新竹市政府核備在
          案。有關B 區之公園、綠地，依新竹市政府之核備報
          告書，乃完全不設區隔設施，任何時間皆保持對外之
          完全開放性空間，亦即任何人於任何時間皆可自由進
          出使用，並已依上開規定於94年自行興闢完成後，無
          償開放供公共使用，有使用執照可稽及照片可稽，並
          經被告96年8 月21 日 勘查屬實。該休閒廣場依原處
          分卷39頁房屋稅籍紀錄表記載：「休閒廣場平台依財
          政部79.9.27#000000000 號免稅」，在在足徵系爭土
          地早經被告勘查認定係作為無償供公眾使用之公園及
          休閒廣場平台，依前項規定及說明，其地價稅應全免
          。被告未詳究上情，否准原告免徵地價稅之申請，顯
          屬違誤。
        (2)又參酌財政部69年6月13日稅第34700號函釋：「凡依
          法核定之工業區土地及政府核准工業或工廠使用之土
          地，已按工業主管機關核定規劃使用者，無論自有自
          用或出租與興辦工業人使用，均得適用土地稅法第18
          條規定之工業用用地特別稅率課徵地價稅。」意旨，
          顯見地價稅之課徵及減免，只要其土地實際之使用用
          途符合土地稅減免之法律規定要件，如：土地稅法第
          18條之按主管機關之核定規劃使用、土地稅減免規則
          第9 條之無償供公共使用等要件，即有上開土地稅減
          免規定之適用，至於該土地為自用、出租，均不影響
          其減免及特別稅率之適用。
        (3)上開A區建物之建造執照，即(90)工建字第368號建造
          執照，記載其基地面積為「12477.42平方公尺」，其
          建築地點地號雖記載為新竹市○○段362-1地號等8筆
          地號土地，但上開8 筆地號土地面積合計17825.12平
          方公尺，A 區基地面積僅為上開8 筆土地總面積之70
          % ，顯見上開建造執照所載建築地點地號乃將本開發
          案之全部土地地號列入，但該照記載之基地面積僅有
          A 區土地面積12477.42平方公尺，並未將B 區土地面
          積5347.53 平方公尺列入，顯見該建造執照所載法定
          空地面積3743.23 平方公尺乃位於其建築基地面積，
          與作為公園綠地使用之B 區土地完全不同。系爭362-
          1 地號土地均位於B 區，362-2 地號土地雖部分屬A
          區土地( 面積5380.46 平方公尺) 、部分屬B 區土地
          （面積2644.54 平方公尺），但本件申請減免地價稅
          之土地乃位於B 區之新竹市○○段362-1 地號土地全
          部及362-2 地號部分土地，既非位於A 區，顯不屬於
          A 區建造房屋保留之法定空地。
        (4)關於B 區土地上所興建者為公園之休閒廣場，並非房
          屋，本件作為公園綠地使用之土地，自難認屬土地稅
          減免規則第9 條但書之建造房屋應保留之法定空地，
          被告答辯謂系爭公園屬法定空地不符合土地稅減免規
          則第9 條規定，殊不足採。另上開B 區乃單純作為供
          公共使用之公園綠地，並未作倉儲批發業使用，與經
          營倉儲業使用之A 區無關，被告答辯狀謂：「該公園
          …屬經營倉儲批發業之一部分，並非單純供公共使用
          ，自無土地稅減免規則第9 條規定減免地價稅之適用
          。」云云，顯不足採。
        (5)按「人民之權利、義務應以法律定之」，乃中央法規
          標準法第5條所明訂。觀諸土地稅減免規則第9條之立
          法目的，乃為獎勵民間提供私有土地無償供公共使用
          ，而施予地價稅免稅之優惠，若民間提供私有土地為
          公園並向使用之公眾收取費用而非無償使用，則依土
          地稅法第18條第1項之規定，則政府提供按10/1000計
          徵地價稅之租稅優惠。系爭土地既經目的事業主管機
          關核定作為公園，並按其核定自行興闢完成，實際上
          已無償開放供公眾使用，自屬「無償供公共使用」，
          行政機關即應依該法明定之免稅要件認定相符而核准
          免稅。至於系爭土地係基於何項原因而無償供公共使
          用，法律既未明文加以限制，被告不應於法律明定要
          件外任意擴張解釋，增加法律所無之限制，作為其否
          准減免地價稅申請之理由。
      3.縱認原告前項免稅主張無理由，因原告所有系爭362-1
        地號土地面積683平方公尺全部及同地段362-2地號土地
        面積中之2019.99 平方公尺部分土地供作公共公園使用
        ，乃經目的事業主管機關核准設立，且已興闢完成、開
        放供公共使用，亦屬私立公園，符合土地稅法第18條第
        1 項第2 款之規定，應按10/1000 計徵地價稅。又該私
        立公園另符合土地稅減免規則第8 條第1 項第3 款所定
        要件，應再依土地稅法第18條第3 項之規定，按土地稅
        減免規則第8 條第1 項第3 款，減徵50% 之地價稅，即
        按5/1000 計 徵地價稅。被告機關未予適用上開規定減
        免地價稅，亦屬違誤。
    (二)被告主張之理由：
      1.按「凡依法核定之工業區土地及政府核准工業或工廠使
        用之土地，已按工業主管機關核定規劃使用者，無論自
        有自用或出租與興辦工業人使用，均得適用土地稅法第
        18條規定之工業用地特別稅率課徵地價稅。」「說明：
        二、…有關『倉儲批發業』得於乙種工業區內經審議核
        可後設置，係考量經濟發展過程中所產生新興業態之需
        地特性，惟其仍歸屬『批發業』性質，非屬工業範圍，
        而與土地稅法第18條所規範得享有特別稅率之業別有別
        ，似無適用上述之規定。」分別經財政部69年6 月13日
        台財稅第34700 號函釋、88年7 月23日台財稅第881929
        953號函解釋在案。
      2.次按，土地稅減免規則第9 條及土地稅法第3 條第1 項
        規定，地價稅係以土地所有權人為徵收對象，地價稅之
        核課自當以土地所有權人對土地之利用作為課徵之依據
        ，且地價稅為財產稅，本當以財產所生之利益為其稅捐
        課體，是以原告既自83年1 月1 日起將系爭土地出租予
        新竹化工實業股份有限公司（即承租人）收受租金而為
        有價，此有租賃契約書附卷可稽，則承租人是否無償供
        公共使用並非所問。又該公園係承租人在工業區為經營
        倉儲批發業，而與新竹市政府簽訂協議書所必需提供之
        服務設施，其與量販店之營業使用具有密切不可分離之
        關係，為經營倉儲批發業之一部分，並非單純供公共使
        用，自無土地稅減免規則第9 條規定減免地價稅之適用
        。另經新竹市政府96年8 月31日函復，系爭土地為新竹
        市政府核發(90)工建字第368 號及(91)工建字第380 號
        建造執照基地，則系爭土地為建造房屋應保留之法定空
        地，不符土地稅減免規則第9 條但書規定，合先敘明。
      3.至原告援引財政部69年6月13日台財稅第34700號函釋，
        主張無論地主自己無償供公共使用或出租給開發經營人
        再間接無償供公共使用，均有土地稅減免規則第9 條免
        稅規定之適用云云。查土地稅減免規則第9 條免稅規定
        ，係考量地主配合政府政策提供土地無償供公眾使用，
        致使其無土地收益，遂以免稅作為補償。然本案原告出
        租土地而有租金收益，若予以免稅，即違反租稅量能課
        稅原則。另觀原告所援引前揭財政部函釋內容係對土地
        作工業使用所為之解釋，屬例外規定，亦與土地稅減免
        規則第9條所規定內容無涉，自難援引適用。
      4.原告另主張該公園符合土地稅法第18條第1項第2款規定
        按10/1000 計徵地價稅及土地稅減免規則第8 條第1 項
        第3 款所定減徵50% 要件，應按5/1000計徵地價稅乙節
        。按土地稅法第18條第1 項、土地稅法施行細則第13條
        第1 項第3 款以及土地稅減免規則第8 條第1 項第3 款
        規定，私立公園需經目的事業主管機關核准設立，方適
        用前揭減徵規定。惟經被告於94年12月29日新市稅法字
        第0940205233號向新竹市政府函查系爭公園是否經目的
        事業主管機關核准設立，經新竹市○○路燈管理所95年
        1 月3 日竹市公園字第0940003280號函頁告系爭土地非
        該所所核准設立。是以，系爭土地顯與前揭法條所規定
        減徵要件不符。至原告主張該公園係屬「申請設置倉儲
        批發協議書」第8 條所規定必需設置之必要性服務設施
        ，即等同經目的事業主管機關核准等節，查該公園之興
        建，係承租人於工業區經營倉儲批發業所必需付出之回
        饋措施，但其是否符合公園設置相關規定，因原告迄今
        皆未提供目的事業主管機關核准設立之證明文件，自難
        認有特別稅率之適用。
    理  由
一、本件原告所有系爭土地出租予新竹化工公司設置倉儲批發業
    ，經新竹市政府都市計畫委員會審議通過，於90年4 月13日
    經經濟部核准在案，且因該土地經財政部函釋無土地稅法第
    18條工業用地優惠稅率之適用，遞年皆按一般用地稅率核課
    地價稅在案。嗣原告以其中362-1 地號土地面積683 平方公
    尺全部及362-2 地號土地面積2019.99 平方公尺部分土地，
    現供作公共公園使用，於96年8 月15日向被告申請該部分土
    地減免地價稅。經被告審核結果，以系爭土地為新竹市政府
    核發(90)工建字第368 號及(91)工建字第380 號建造執照基
    地，且系爭土地係有償出租予承租人使用，不符土地稅減免
    規則第9 條之規定，乃以原處分否准原告所請之事實，為兩
    造所不爭，並有系爭土地申請核准設置倉儲批發業之相關資
    料、建造執照、基地租賃契約、原告之申請書及被告覆函附
    原處分卷第1-9、33-50 頁可稽，堪信為真實。
二、原告起訴主張：系爭土地供作公共公園使用部分，乃無償開
    放供公共使用，依土地稅減免規則第9 條規定，其地價稅應
    全免。況縱認其前項免稅主張無理由，因上開土地供作公共
    公園使用，乃經目的事業主管機關核准設立，並開放供公共
    使用，符合土地稅法第18條第1 項第2 款規定按10/1000 計
    徵地價稅；又該私立公園另符合土地稅減免規則第8 條第1
    項第3 款所定減徵50% 之要件，即按5/ 1000 計徵地價稅等
    語。
三、按土地稅法第6 條規定：「為發展經濟，促進土地利用，增
    進社會福利，對於國防、政府機關、公共設施、騎樓走廊、
    研究機構、教育、交通、水利、給水、鹽業、宗教、醫療、
    衛生、公私墓、慈善或公益事業及合理之自用住宅等所使用
    之土地，及重劃、墾荒、改良土地者，得予適當之減免；其
    減免標準及程序，由行政院定之。」第18條第1 項第2 款規
    定：供左列事業直接使用之土地，按千分之十計徵地價稅。
    但未按目的事業主管機關核定規劃使用者，不適用之：…二
    、私立公園、動物園、體育場所用地。」行政院依前揭法條
    授權訂定之土地稅減免規則第8 條第1 項第3 款規定：「私
    有土地減免地價稅或田賦之標準如下：…三、經事業主管機
    關核准設立，對外絕對公開，並不以營利為目的之私立公園
    及體育館場，其用地減徵百分之五十；其為財團法人組織者
    減徵百分之七十。」第9 條規定：「無償供公共使用之私有
    土地，經查明屬實者，在使用期間內，地價稅或田賦全免。
    但其屬建造房屋應保留之空地部份，不予免徵。」故本件厥
    應審究者，係系爭362-1 地號土地及362-2 地號土地面積20
    19.99 平方公尺部分，是否合於土地稅法第18條第1 項第2
    款規定按特別稅率計徵地價稅？或土地減免規則第8 條第1
    項第3 款、第9 條減免地價稅之要件？
四、經查：
    (一)按地價稅係財產稅，以土地所有權人為徵收對象( 土地稅
      法第3 條第1 項第1 款規定參照) ，地價稅之核課自當以
      土地所有權人對土地之利用作為課徵之依據，原告既自83
      年1 月1 日起將系爭土地全部出租予新竹化工公司( 即承
      租人) 使用而收受租金利益，即屬有償，此有租賃契約書
      附卷可稽( 見原處分卷第44-47 頁) ，則承租人是否無償
      供公共使用並非所問。況系爭362-1 地號土地及362-2 地
      號土地面積2019.99 平方公尺供作公園使用部分，係承租
      人在工業區為經營倉儲批發業，而與新竹市政府簽訂協議
      書所必需提供之服務設施( 見原處分卷第4 頁) ，其與量
      販店之營業使用具有密切不可分離之關係，為經營倉儲批
      發業之一部分，亦非單純供公共使用，自無土地稅減免規
      則第9 條規定免徵地價稅之適用；且系爭2 筆土地為新竹
      市政府核發(91)工建字第380 號建造執照及(91)工建字第
      380 號建造執照之申請基地，並已完工取得使用執照等情
      ，亦有新竹市政府96年8 月31日府工建字第0960089498號
      函及地籍套繪圖等附原處分卷第34-43 頁可稽，系爭
      362-1 地號土地及362-2 地號土地面積2019.99 平方公尺
      部分，核屬建造房屋應保留之法定空地，依土地稅減免規
      則第9 條但書規定，亦屬不得免徵地價稅，故被告以原處
      分否准原告就上開土地部分免徵地價稅之申請，洵屬有據
      。
    (二)至原告援引財政部69年6月13日台財稅第34700號函釋規定
      ：「凡依法核定之工業區土地及政府核准工業或工廠使用
      之土地，已按工業主管機關核定規劃使用者，無論自有自
      用或出租與興辦工業人使用，均得適用土地稅法第18條規
      定之工業用用地特別稅率課徵地價稅。」主張無論地主自
      己無償供公共使用或出租給開發經營人再間接無償供公共
      使用，均有土地稅減免規則第9條免稅規定之適用云云。
      惟查，土地稅減免規則第9條免稅規定，係考量地主配合
      政府政策提供土地無償供公眾使用，致使其無土地收益，
      遂以免稅作為補償。然本案原告出租土地而有租金收益，
      若予以免稅，即違反租稅量能課稅原則；另觀諸原告所援
      引前揭財政部函釋內容係對土地作工業使用所為之解釋，
      屬例外規定，亦與土地稅減免規則第9條所規定內容無涉
      ，自難援引適用。
    (三)又按前揭土地稅法第18條第1項第2款、土地稅減免規則第
      8 條第1 項第3 款及土地稅法第13條第1 項第3 款規定：
      「依本法第18條第1 項特別稅率計徵地價稅之土地，指左
      列各款土地經按目的事業主管機關核定規劃使用者。…三
      、私立公園、動物園、體育場所用地：為經目的事業主管
      機關核准設立之私立公園、動物園及體育場所使用範圍內
      之土地。」可知，私立公園需經目的事業主管機關核准設
      立，方適用前揭減徵規定。惟本件經被告於94年12月29日
      新市稅法字第0940205233號向新竹市政府函查系爭公園是
      否經目的事業主管機關核准設立，經新竹市○○路燈管理
      所95 年1月3 日竹市公園字第0940003280號函告系爭土地
      非該所所核准設立，亦有新竹市○○路燈管理所前開函附
      原處分卷第135 頁可佐，足證系爭土地顯與前揭法條所規
      定減徵要件不符。至原告主張該公園係屬「申請設置倉儲
      批發協議書」第8 條所規定必需設置之必要性服務設施，
      即等同經目的事業主管機關核准等節，查該公園之興建，
      係承租人於工業區經營倉儲批發業所必需付出之回饋措施
      ，但其是否符合公園設置相關規定，因原告迄今皆未提供
      目的事業主管機關核准設立之證明文件，自難認有特別稅
      率之適用。
五、綜上所述，原告之主張均無足採。原處分於法並無違誤，訴
    願決定予以維持，亦無不合。原告仍執前詞，訴請判決如聲
    明所示，為無理由，應予駁回。
據上論結，本件原告之訴為無理由，爰依行政訴訟法第98條第1
項前段，判決如主文。
中    華    民    國    97    年     8    月   20     日
                    臺北高等行政法院第二庭
                              審判長法  官  徐瑞晃
                                    法  官  陳金圍
                                    法  官  蕭惠芳
上為正本係照原本作成。
如不服本判決，應於送達後20日內，向本院提出上訴狀並表明上
訴理由，如於本判決宣示後送達前提起上訴者，應於判決送達後
20日內補提上訴理由書（須按他造人數附繕本）。
中    華    民    國    97    年     8    月   20     日
                                    書記官   李淑貞


司法院資訊處製作；財團法人民間司法改革基金會備份。
